臺灣高雄地方法院民事判決　　　　　　　96年度訴字第1554號
原　　　告　丙○○
訴訟代理人　洪千琪律師
被　　　告　甲○○
訴訟代理人　王國論律師
上列當事人間清償借款事件，原告原聲請發支付命令（臺灣屏東
地方法院95年度促字第30775 號），經被告提出異議，視為起訴
，並經臺灣屏東地方法院裁定移送（96年度訴字第113 號），本
院於民國96年11月19日言詞辯論終結，判決如下：
  主  文
被告應給付原告新台幣佰萬元及自民國九十六年一月一日起至
清償日止，按週年利率百分之五計算之利息。
訴訟費用由被告負擔。
本判決於原告以新台幣壹佰萬元供擔保後，得假執行；但被告如
以新台幣佰萬元供擔保後，得免為假執行
    事實及理由
一、原告主張：被告之被繼承人孫肇輝於民國83年間，向其借款
    新台幣（下同）300 萬元（下稱系爭借款），並提供所有坐
    落高雄市○○區○○段第1710號土地（下稱系爭土地）設定
    抵押權（下稱系爭抵押權）供擔保，系爭土地業經他人聲請
    本院執行處以84年度執字第4250號（下稱系爭執行事件）查
    封拍定，其為後順序抵押權人，因不足分配而全未受償，又
    孫肇輝於88年4 月2 日死亡，被告為孫肇輝之繼承人，且未
    聲請拋棄繼承或限定繼承，依法被告應概括繼受孫肇輝之債
    權、債務，依民法第1153條規定，請求被告清償系爭借款及
    給付法定遲延利息（原告聲請發支付命令時，原請求被告給
    付按週年利率6 ％計算之利息，然超過週年利率5 ％部分之
    聲請，業經法院裁定駁回）。並聲明：(一)被告應給付原告30
    0 萬元及自96年1 月1 日起至清償日止，按週年利率5 ％計
    算之利息；(二)原告願供擔保，請准宣告假執行。
二、被告抗辯：孫肇輝未向原告借用系爭借款，原告亦未給付該
    借款；又孫肇輝如曾借用系爭借款，原告不可能於過去超過
    13年之期間均未催討，且系爭執行事件強制執行拍賣系爭土
    地時，原告未聲明參與分配，足證孫肇輝未向原告借用系爭
    借款；再者原告聲請本院以96年度執全字第5003號假扣押事
    件（下稱系爭假扣押事件）假扣押被告財產時，聲請假扣押
    之金額僅60萬元，金額亦與原告本件請求之金額不符，足見
    兩造間即使有借貸關係存在，目前所積欠之金額亦非300 萬
    元。並聲明：(一)原告之訴駁回；(二)如受不利判決，願供擔保
    ，請准免為假執行。
三、本件不爭執事項：
  (一).孫肇輝於83年11月15日曾將其所有系爭土地，設定債權額
     300 萬元之抵押權予原告，清償日期84年2 月14日（並有
     抵押權設定契約書、他項權利證明書附卷可佐，詳臺灣屏
     東地方法院96年度訴字第113 號卷【下稱系爭屏東地院卷
     】第7 頁起）。
  (二)孫肇輝於88年4 月2 日死亡，被告甲○○為孫肇輝繼承人，
    未辦理拋棄或限定繼承（並有戶籍謄本2 份、臺灣屏東地方
    法院未受理繼承人聲請拋棄繼承或限定繼承函1 份附卷可佐
    ，詳系爭屏東地院卷第4頁起）。
四、本件爭執事項：上開抵押權擔保之300 萬元債權是否存在？
    本院分述判斷意見如下：
  (一)按當事人主張有利於己之事實，就其事實有舉證之責任，民
    事訴訟法第277 條定有明文，又事實有常態與變態之分，其
    主張常態事實者無庸負舉證責任，反之，主張變態事實者，
    則須就其所主張之事實負舉證責任，此有最高法院86年度台
    上字第891 號判決意旨可資參照，再依一般抵押權之從屬性
    ，既經設定抵押權，則有被擔保之債權存在即屬常態，債務
    人或義務人如主張被擔保之債權不存在即屬變態事實，自應
    提出反證加以證實，亦有臺灣高等法院93年度上字第854 號
    判決意旨可供參酌。而本件依原告提出被告不爭執形式真正
    之抵押權設定契約書、他項權利證明書，均記載系爭抵押權
    之擔保客體為「債權額300 萬元」（詳系爭屏東地院卷第9
    頁擔保權利總金額欄、第8 頁權利價值欄），則系爭抵押權
    自屬一般抵押權，從而被告抗辯系爭抵押權所擔保之債權不
    存在，依上說明所示，即應舉證加以證實。
  (二)系爭土地係由訴外人黃世茂聲請強制執行，並由黃世茂於86
    年2 月4 日以第6 次公告最低價額承受，業經調閱系爭執行
    事件全卷審核無訛，而依法對於執行標的物有擔保物權或優
    先受償權之債權人，不問其債權已否屆清償期，應提出其權
    利證明文件，聲明參與分配；執行法院知有前項債權人者，
    應通知之，知有債權人而不知其住居所或知有前項債權而不
    知孰為債權人者，應依其他適當方法通知或公告之，經通知
    或公告仍不聲明參與分配者，執行法院僅就已知之債權及其
    金額列入分配，其應徵收之執行費，於執行所得金額扣繳之
    ，上開強制執行時即85年10月9 日修正公佈之強制執行法第
    34條第2 項、第3 項定有明文，即兼採塗銷主義及賸餘主義
    ，明定執行法院對於執行標的物知有擔保物權或優先受償權
    之債權人者，應通知或公告之，經通知或公告後該債權人如
    不聲明參與分配時，執行法院仍應將該已知之擔保物權或優
    先受償權之債權及其金額列入分配，此亦有最高法院89年度
    台抗字第145 號判決意旨可資參照，則原告雖經執行法院通
    知拍賣（詳系爭執行事件85年8 月14日送達拍賣通知之回證
    ），而經本院核閱系爭執行事件全卷，原告未聲明參與分配
    ，然原告之債權為300 萬元，業經地政機關登記在案，且系
    爭抵押權為一般抵押權，並無抵押債權未經結算金額不明之
    困擾，則依上所述，系爭抵押權所擔保之債權即無可能因未
    聲明參與分配而受有損害，從而自不得因原告未於系爭執行
    事件聲明參與分配，即遽認其債權有何不實或不存在。況因
    分配結果全未受償，原告已於94年2 月17日聲請核發債權憑
    證（詳細爭執行事件卷），則不論該聲請是否適法，原告於
    本件95年11月30日聲請發支付命令前，對系爭抵押權所擔保
    之債權尚非全無置理，應可認定。
  (三)依與原告因共同提出詐欺告訴而結識之證人乙○○證稱略以
    ：曾與原告共同於84、85年間找孫肇輝催討欠款，孫肇輝有
    承認欠原告金錢等語，（詳本院卷第44頁），經核證人對孫
    肇輝當時積欠原告欠款金額、有無設定抵押供原告債權之擔
    保，均表示不知情，足見非完全附合原告起訴意旨而為證述
    ，且證人僅陳稱去找孫肇輝時，有看到約高中年紀之小孩，
    並未指稱所見必為孫肇輝之子女，則即使所稱之約高中小孩
    ，與被告或其兄弟姊妹實際年齡不符，亦難遽認有何不合，
    被告辯稱上開證述有所不符，尚無可採，而證人所證尚堪認
    為真實，原告既曾登門催討，且如上所述聲請發給債權憑證
    ，則被告抗辯原告對系爭抵押權所擔保之債權全未催討、未
    為處理，即與事實不符，尚難採信。
  (四)原告於96年7 月25日對被告之財產聲請假扣押時，雖僅請求
    在債權額60萬元範圍內予以扣押，然於事實及理由欄之陳述
    ，係主張系爭借款債權300 萬元全未受償，業經本院核閱系
    爭假扣押卷無訛（詳該卷之假扣押裁定聲請狀），與原告在
    本件訴訟所主張之系爭借款尚欠金額並無不同，則被告辯稱
    原告在該事件主張之債權金額有所不符，亦無可採。
五、綜上所述，依被告所辯及聲請調查之證據，尚無法證明系爭
    抵押權所擔保之債權不存在，或孫肇輝曾清償該債權，且被
    告自承並未就系爭抵押權所擔保之債權為清償（詳本院卷第
    55頁），則自應認系爭抵押權所擔保之300 萬元債權確屬存
    在，且全未受償，債務人孫肇輝既已死亡，被告為孫肇輝之
    繼承人，未聲請拋棄繼承或限定繼承，則原告依消費借貸及
    繼承之法律關係訴請被告應給付300 萬元，及該金額自支付
    命令聲請狀繕本送達翌日（95年12月18日）後之96年1 月1
    日起至清償日止，按週年利率5 ％計算之法定遲延利息，依
    法即無不合，應予准許。又兩造陳明願供擔保聲請宣告假執
    行或免為假執行，經核均與規定相符，爰分別酌定相當之擔
    保金額予以宣告。
六、據上論結，本件原告之訴為有理由，依民事訴訟法第78條、
    第390條第2項、第392條第2項，判決如主文。
中　　華　　民　　國　　96　　年　　11　　月　　30　　日
                  民事第一庭    法  官  鄭峻明
正本係照原本作成。
如不服本判決，應於送達後20日內，向本院提出上訴狀並表明上
訴理由，如於本判決送達前提起上訴者，應於判決送達後10日內
補提上訴理由書（須附繕本）。
中　　華　　民　　國　　96　　年　　11　　月　　30　　日
                                書記官　莊豐源
